臺灣高等法院高雄分院民事判決　　　　　 93年度上字第189號
上　訴　人　乙○○
被　上訴人　中華民國游泳協會
法定代理人　甲○○
訴訟代理人　王叡齡律師
　　　　　　陳建誌律師
上列當事人間請求確認決議無效事件，上訴人對於民國93年7 月
27日臺灣高雄地方法院92年度訴字第2975號第一審判決提起上訴
，本院於94年3月3日言詞辯論終結，判決如下：
    主  文
上訴駁回。
第二審訴訟費用由上訴人負擔。
　　　事實及理由
一、上訴人主張：伊係被上訴人中華民國游泳協會第7 屆監事主
    席，依人團法第8 條之規定，選舉理監事之選舉票應由監事
    會推派之監事或由監事會召集人簽章始生效力，然被上訴人
    於民國91年7 月27日所召開之第8 屆第1 次會員大會（下稱
    系爭第8 屆第1 次大會）選舉第8 屆理監事及候補理監事時
    ，其使用之選舉票竟未經監事會推派之監事或監事會召集人
    簽章，而是在該次大會中決議由第7 屆監事丙○○擔任監選
    員，並由丙○○在選舉票上簽章，違反上開人團法之規定，
    依民法第56條第2 項規定，該決議無效。又上開大會之選舉
    票既屬無效，則該次大會以無效選舉票選出如附表第2 項所
    示之人為被上訴人第8 屆理監事、候補理監事，及由該理監
    事所召開如附表第3 項所示歷次理監事會議所作成之決議，
    均屬無效，而該違法決議將使伊身為監事主席（監事會召集
    人）之權益及法律關係發生不明確之狀態，爰提起本件確認
    之訴等語。而聲明求為：確認附表所示決議均無效之判決。
    於本院聲明：
  (一)原判決關於駁回上訴人後開第(二)、(三)、(四)項之訴部分廢棄。
  (二)確認被上訴人於中華民國91年7 月27日第8 屆第1 次會員大
    會作成由第7 屆監事丙○○擔任第8 屆理事、監事選舉之監
    選員之決議無效。
  (三)確認被上訴人於中華民國91年7 月27日第8 屆第1 次會員大
    會選舉所選出為第8 屆理事、候補理事、監事及候補監事之
    決議無效。
  (四)確認被上訴人91年7 月27日第8 屆第1 次理事會會議、91年
    7 月27日第1 次監事會議、91年9 月7 日第8 屆第2 次理、
    監事聯席會議、92年2 月22日第8 屆第3 次理、監事聯席會
    議、92年7 月12日第8 屆第4 次理、監事聯席會議及92年12
    月15日第8屆第1次臨時監事會議所作成之全部決議無效。
二、被上訴人辯稱：系爭第8 屆第1 次大會使用之選舉票雖未經
    監事會推派之監事或由上訴人簽章，惟已由大會推舉之監事
    丙○○擔任監選員，並在蓋有被上訴人團體圖記之選舉票上
    簽章，縱未符合人團法第8 條之規定，亦屬召集程序或決議
    方法違反法令或章程之問題，該決議並非當然無效，況會員
    大會乃被上訴人最高意思決定機關，在監事會或其召集人怠
    於行使職務時，自行推派監選人，衡情亦無不當等語，資為
    抗辯。於本院聲明：上訴駁回。
三、上訴人主張其係被上訴人第7 屆監事主席，依人團法第8 條
    規定選舉理監事之選舉票應由監事會推派之監事或由監事會
    召集人簽章，然被上訴人第8 屆第1 次大會選舉第8 屆理監
    事及候補理監事之選舉票，未經監事會推派之監事或由監事
    會召集人（上訴人）簽章，而是由該大會推選第7 屆監事丙
    ○○擔任監選員，並由丙○○在選舉票上簽章，及被上訴人
    抗辯上開選舉票有依人團法第8 條規定在選舉票上加蓋被上
    訴人團體圖記印章之事實，為兩造所不爭執，並經證人丙○
    ○證述明確（見原審第212 、213 頁），復有該次大會會議
    紀錄及選舉票影本在卷可稽，則此部分事實，堪信為真實。
    又上訴人係以系爭第8 屆第1 次大會所使用之選舉票違反人
    團法之規定訴請確認決議無效，被上訴人則抗辯並無違法，
    縱有瑕疵，僅係召集程序或決議方法違反法令或章程，並非
    當然無效，故本件之爭點應在於：系爭第8 屆第1 次大會以
    上開選舉票所作成之決議效力為何？
四、經查：
  (一)按「人民團體之選舉票或罷免票，應由各該團體自行印製，
    並蓋用各該團體圖記及由監事會推派之監事或由監事會召集
    人（常務監事）簽章後，始生效力。」「選舉票或罷免票有
    左列情形之一者無效：(1)未依第8 條及第37條之規定辦理者
    。」人民團體選舉罷免辦法第8 條及18條第1 款定有明文。
    又民法第56條第1 項及第2 項規定：「總會之召集程序或決
    議方法，違反法令或章程時，社員得於決議後3 個月內請求
    法院撤銷其決議。但出席社員，對召集程序或決議方法，未
    當場表示異議者，不在此限。總會決議之內容違反法令或章
    程者，無效。」。依此規定，總會之決議方法違法，應以形
    成判決撤銷其決議，在法院依法撤銷之前，該項決議仍然有
    效，至於總會決議內容違法，乃係自始、當然、確定無效，
    無待於法院之宣告，至當事人對於決議內容是否無效，如有
    爭議，得提起確認之訴以資救濟。
  (二)查被上訴人第8 屆第1 次會員大會選舉理監事及候補理、監
    事，因所使用之選舉票未經監事會推派之監事或由監事會召
    集人簽章，而由會員大會臨時以舉手之方式推舉監事丙○○
    擔任監選員並在蓋有被上訴人團體圖記之選舉票上簽章之事
    實為兩造所不爭執。又被上訴人會員大會雖臨時推選第7 屆
    監事丙○○於選舉票上簽章，但被上訴人組織章程及人民團
    體選舉罷免辦法。均無得由會員大會推選監事於選舉票上簽
    章之規定，此為兩造所自承，則其選舉票依人民團體選舉辦
    法第8 條及第37條之規定即屬無效之選舉票，以無效之選舉
    票選舉理、監事、候補理監事，即屬決議方法違反法令之程
    序瑕疵。再參酌民法第56條第1 項之定，決議方法違反法令
    或章程時，社員可行使撤銷權，以無效之選舉票推選出理、
    監事代表之決議，該決議之內容並無違法，則非決議內容違
    反法令之實體瑕疵，自難認該決議無效。從而被上訴人第8
    屆第1 次會員大會所為選舉理監事及候補理監事之決議，自
    非當然無效，在被上訴人之會員請求法院宣告其決議撤銷前
　　，尚屬有效，嗣後理監事及候補理監事所為之決議亦隨之而
  　有效。
五、又人民團體之選舉票，應由各該團體之監事會推派之監事或
    監事會召集人（常務監事）簽章，此人民團體選舉罷免法第
    8 條固定有明文。惟本件上訴人本為被上訴人之監事因主張
    被上訴人自86年起91年止之帳目不清楚，且內部有很多弊端
    ，故不願在選舉票上簽章，而其他之常務監事又未出席第8
    屆第1 次會員大會。被上訴人主張該會員大會始以舉手表決
    決議由丙○○擔任監選員，並在選票上蓋章之事實，已據丙
    ○○於本院中證述明確（本院卷第128 頁）。而此由最高意
    思決定機關之會員大會自行推派丙○○為監選員，使大會能
    如期召開，並順利辦理改選機關之理監事作業，就維護全體
    會員權利之角度觀之，並未違反上開法條之確保選舉票為真
    正之本旨，且該次出席及參與票選理監事之會員人數，均符
    合相關章程及法令之規定等事實，亦據丙○○證述明確（原
    審卷第214 頁）故該大會決議推派丙○○為監選員，並使用
    丙○○以監選員身分簽章之選舉票選出新任理監事及候補理
    監事之內容，並無違法，僅為決議之方法即以無效之選舉票
    給會員投票圈選理監事之方法違法而已，上開決議在未經撤
    銷前，仍為有效。
六、上訴人主張：人民團體法、人民團體選舉罷免辦法與民法之
    規定，係屬特別法與普通法之關係，若人民團體法、人民團
    體選舉罷免辦法有特別規定時，應優先適用人民團體法、人
    民團體選舉罷免辦法，無適用民法規定之餘地。本件選舉票
    依人民團體選舉罷免辦法第18條第1 項第1 款之特別規定，
    其決議及選舉自始，當然確定無效云云。然查：
  (一)人民團體法關於總會召集程序及決議方法分別規定於第26條
    及第27條中，但並未如民法第56條規定有關總會召集程序及
    決議方法違反法令或章程，與總會決議之內容違反法令或章
    程時之處理程序，故遇此問題需解決時，自應回歸適用民法
    之規定。
  (二)依人民團體法第66條規定所訂之人民團體選舉罷免法之第8
    條所規定之選舉票應由監事會推派之監事或常務監事蓋印始
    生效力，及該法第18條第1 項第1 款之未依此規定蓋印之選
    舉票無效。觀該法全部法條規定及該法第18條第1 項第1 款
    至第13款及第2 項情形，目的在於認定單一之「選舉票」本
    身是否為有效或無效之計票之情形；與民法所規定之「無效
    」之情形不同，且該法第8 條規定之目的無非是為確定該選
    舉票為人民團體所製發，故規定其格式，而本件選舉票雖屬
    未符合該法第8 條所規定之格式，形式上計票無效，但所選
    舉之內容為會員大會會員決議，該選任新任理監事及候補理
    監事之決議，僅程序上違法，內容並未違反法令或章程，在
    未撤銷之前，並非無效。
七、從而，系爭第8 屆第1 次會員大會作成由丙○○擔任第8 屆
    理監事會選舉之監選員及選舉新任理監事與候補理監事之決
    議既尚屬有效，則被推選出之新任理監事所召開之歷次理事
    、監事、理監事聯席、臨時監事會議應屬有效。
八、綜上所述，上訴人訴請確認如附表所示第一、二、三之決議
    無效，為無理由，應予駁回。原審為上訴人敗訴之判決，其
    理由雖非完全相同，但結果則無二致，仍應予以維持，上訴
    論旨，指摘原判決不當，求予廢棄改判，為無理由，應予駁
    回。
九、結論：本件上訴為無理由，依民事訴訟法第449 條第1 項、
    第2 項、第78條，判決如主文。
中　　華　　民　　國　　94　　年　　3 　　月　　17　　日
                            民事第二庭
                                審判長法官  簡色嬌
                                法      官  謝靜雯
                                法      官  周慶光
以上正本證明與原本無異。
本判決不得上訴。
中　　華　　民　　國　　94　　年　　3 　　月　　21 　　日
                                書  記  官  馬蕙梅
附表：臺灣高等法院93年度上字第189號民事判決附表
┌───────────────────────────────────┐
│一、確認被上訴人於民國91年7 月27日第8 屆第1 次會員大會作成由第7 屆監事│
│    丙○○擔任第8屆理事、監事選舉之監選員之決議無效。                 │
│二、確認被上訴人於91年7 月27日第8 屆第1 次會員大會選舉出第8 屆理事、候│
│    補理事、監事及候補監事之決議無效。                                │
│三、確認被上訴人於91年7 月27日第8 屆第1 次理事會議、91年7 月27日第1 次│
│    監事會議、91年9 月7 日第8 屆第2 次理監事聯席會議、92年2 月22日第8 │
│    屆第3 次理監事聯席會議、92年7 月12日第8 屆第4 次理監事聯席會議及92│
│    年12月15日第8屆第1次臨時監事會所作成之決議均無效。                │
└───────────────────────────────────┘
                                                Ｆ
